最高法院民事判決　　　　　　　　　　　　　　　八十八年度台上字第二四三五號
　　上　訴　人　乙 ○ ○
　　　　　　　　甲○○○
　　共　　　同
　　訴訟代理人　魏 錦 芳律師
　　被 上訴 人　徐  茂
右當事人間請求所有權移轉登記事件，上訴人對於中華民國八十八年五月十八日台灣
高等法院第二審更審判決（八十七年度重上更(二)字第四十三號），提起上訴，本院判
決如左：
    主  文
上訴駁回。
第三審訴訟費用由上訴人負擔。
    理  由
本件被上訴人主張：坐落桃園縣新屋鄉○○段下榔小段七一七、七一八、七一九、
七二二、七二三、七二四、七二五號七筆土地（下稱系爭土地），係伊於民國七十四
年二月十一日向訴外人徐進旺所買受。嗣伊女兒即上訴人甲○○○、女婿即上訴人乙
○○見狀，向伊佯稱：「你把上開土地登記我夫妻名下，我們搬回來種田，奉養你老
人家至百年」、「如果中途變卦，願意無條件將土地還給你」等語，並出具切結書交
伊收執，伊乃將上開土地分別登記與上訴人夫妻名下，並交付其耕作，雙方顯已成立
附有負擔之贈與關係。上訴人為辦理土地登記，於七十四年二月十五日，將戶籍遷回
與伊同住。詎至七十七年六月十一日，竟反悔再遷至桃園縣平鎮市○○村○○路一二
七號，不履行耕作及奉養之負擔等情，爰依民法第四百十二條第一項及第四百十九條
第二項之規定，以訴狀繕本之送達為撤銷贈與之意思表示，並本於不當得利之法律關
係，求為命上訴人乙○○將系爭七一七、七一八、七一九號土地，及上訴人甲○○○
將系爭七二二、七二三、七二四、七二五號土地之所有權分別移轉登記與伊之判決。
上訴人則以：系爭土地係伊向徐進旺所購買，被上訴人提出上開切結書係事後偽造。
證人黃桂香及徐進旺就該切結書所為之證詞前後矛盾，且與被上訴人所言互異，應非
真實，被上訴人表示撤銷贈與，請求伊將系爭土地移轉登記為其名義，尚非有據等語
，資為抗辯。
原審依審理之結果，以：被上訴人主張系爭土地係伊於七十四年二月十一日向徐進旺
購買，而指定登記與上訴人所有之事實，業據其提出不動產買賣契約書、土地登記謄
本為證，且經證人即出賣人徐進旺、證人即辦理系爭土地買賣及移轉登記之代書黃桂
香證述屬實。而上訴人以系爭土地係伊購買為辯，非但未能舉證證明，且先謂為伊出
資購買，嗣改稱係委託被上訴人購買，亦未證明如何買受？如何交付價金與被上訴人
，更無法提出其購買系爭土地之資金來源證明，其上述之抗辯，自不足採。又被上訴
人於訂約當日支付第一期款新台幣（下同）一百十二萬元予徐進旺作為定金，同日被
上訴人即向桃園縣新屋鄉農會借貸一百十二萬元，有該農會統一農貸借據可稽。復經
證人即該借據上連帶保證人徐英進證稱伊知悉不動產買賣契約上有寫伊為在場見證人
，被上訴人向農會借款，伊為擔保（保證）等語，是被上訴人主張系爭土地為伊所買
受，而指定登記與上訴人，堪信為真實。次查，被上訴人提出卷附上訴人出具載明：
「具切結書人甲○○○等二人（即上訴人），為父親徐茂向徐進旺承買之（系爭土
地）……登記於甲○○○、乙○○名下，並願意無條件奉養父親至百年，若中途變卦
，願意無條件登還土地為條件」等語之切結書（下稱系爭切結書），上訴人雖否認為
真正，然查系爭切結書及其上上訴人印文為真正，業經證人即書立該切結書之代書黃
桂香於第一審法院審理兩造間另案請求返還土地所有權狀事件中結證明確。證人徐進
旺亦證稱契約書與切結書是同一天寫，伊看到上訴人夫妻交印章給代書等語在卷。而
該案審理時雖將土地買賣所有權移轉契約書、切結書、增值稅證明書等文件送請法務
部調查局鑑定結果，認切結書資料上所蓋「甲○○○」印文，因印泥淤積，紋線模糊
不清，無法確認其紋線特徵，原法院前審再將上開文件送請法務部調查局鑑定，據該
局補送鑑定資料通知單稱需再補送印章實物以利鑑定，經原法院前審於八十三年十二
月一日準備程序中命上訴人提出該印章實物，其訴訟代理人則稱印章已經找不到，致
無法送鑑定，嗣經原法院更一審再送請法務部調查局、內政部警政署刑事警察局鑑定
，亦認「因印泥淤積，紋線模糊不清，無法確認其紋線特徵」、「切結書上甲○○○
印文欠明晰，未便認定」，有法務部調查局鑑定通知書及內政部警政署刑事警察局鑑
驗通知書在卷足憑。惟上訴人具狀陳稱「契約書與移轉契約書上之印文，所用之印章
原屬上訴人甲○○○所有，但已交由其父即被上訴人，故上訴人無法提出」等語，則
被上訴人既有上訴人甲○○○之印章可得蓋用，衡情實無偽造之必要。再者，上訴人
告訴被上訴人、黃桂香涉犯偽造文書、偽證刑事案件，亦經檢察官認定簽訂系爭切結
書時，上訴人確實在場，印章係上訴人交予黃桂香蓋用，土地所有權狀一直在被上訴
人保管中，上訴人甲○○○蓋用之印章印文，與桃園縣稅捐稽徵處免繳土地增值稅證
明書內甲○○○蓋用之印章印文相同，聲請再議時，提出之土地登記申請書、土地買
賣所有權移轉契約書上，甲○○○之印文、與切結書之印文相比，並無不符，而將被
上訴人及黃桂香予以不起訴處分確定在案，有台灣桃園地方法院檢察署檢察官不起訴
處分書、台灣高等法院檢察署處分書在卷可稽。則系爭切結書及其上上訴人甲○○○
印文為真正，足堪認定。至於切結書上上訴人乙○○之印文，固與土地所有權移轉登
記申請書上之印文不同，然書寫切結書係七十四年二月十一日，而所有權移轉登記申
請書係七十四年四月廿日相差二月餘，而一人常有數顆印章，自不能因該先後二印文
不同，即認定系爭切結書係出於被上訴人所偽造。上訴人雖另以上開情詞置辯，惟查
證人黃桂香、徐進旺，一為辦理系爭土地移轉之代書，一為出賣人，與上訴人應無利
害關係，上訴人未抗辯與伊有何過節，衡情應無故意不利上訴人證言之情形，且系爭
土地自七十四年二月十一日買賣起迄至上訴人於八十一年十月九日向第一審法院提起
另案請求返還系爭土地所有權狀之訴訟（按兩造為系爭土地已涉多次民刑事訴訟）後
，歷時六年之久，被上訴人與各該證人就辦理系爭土地移轉之情節，所述略有不符，
亦乃人之常情。況證人黃桂香於第一審時並未就系爭買賣契約書及切結書之簽訂經過
為完整之陳述，因此，證人黃桂香、徐進旺於原法院更一審及原審證稱系爭買賣契約
書及切結書雖同為七十四年二月十一日所立，但先寫買賣契約書，當時上訴人夫妻不
在場，上訴人夫妻後來始到場，上訴人到時，兩造講好才寫系爭切結書等語，顯較完
整，且系爭土地係由徐進旺出賣與被上訴人，於買賣契約訂約之際，上訴人不必參與
，是上訴人不在場，應可採信。嗣後因被上訴人指定上訴人為登記名義人，須上訴人
到場，故被上訴人與證人黃桂香、徐進旺上述所言，應可釐清書寫系爭買賣契約書與
切結書之先後及上訴人在場之時間，其證詞並無矛盾之處。又系爭切結書上上訴人之
印文為真正，且印章係由上訴人交予證人黃桂香，則證人黃桂香縱使就由何人用印，
因時間久遠，致前後供述未盡一致，尚難以此遽認系爭切結書為被上訴人所偽造。復
證人徐英進在原法院前審雖證稱其於買賣契約訂立時沒有在場，但同時供稱「他（指
被上訴人）有來叫，我沒有去，我沒有在場，但我知道……不動產買賣契約書有寫在
場見證人徐英進，這件事我知道……，所以他向農會借錢，我給他當擔保……」；證
人黃桂香於原法院更一審及原審證稱「徐英進有來一下即離去」各等語；再參以系爭
不動產買賣契約書雖列徐英進為在場見證人，但徐英進並未於系爭買賣契約上簽名或
蓋章，足見系爭買賣契約簽約時，被上訴人與徐進旺有以徐英進為見證人之意願，惟
徐英進因故未能於簽約時在場。是徐英進證稱有來叫，以及證人黃桂香稱有進來一下
，應係在該情形記憶下所為之陳述。且徐英進既非系爭契約之見證人，徐英進是否在
場，亦與本件之認定不生影響。上訴人又抗辯七十四年二月間伊在一統公司工作，當
天並未請假或曠職云云，固提出上訴人甲○○○該月份全勤證明表、上訴人乙○○在
職及離職證明書為證。惟查一統公司在桃園縣大溪鎮瑞里，距黃桂香代書處之新屋鄉
○○村○○路一五八號，約二十公里，為兩造所不爭執，衡情汽車或機車來回不過二
小時，而上訴人在上班時間，若有事可以暫時外出，亦據證人即上訴人甲○○○之弟
、被上訴人之幼子徐俊亮證述屬實。況上訴人乙○○提出之在職及離職證明書，僅證
明其在一統公司任職之起迄時間及工作表現，尚不足以證明上訴人乙○○在七十四年
二月之上班時間內從未離開一統公司。再者，上訴人係於七十四年二月十五日將戶籍
遷至被上訴人住處，有上訴人戶籍謄本可稽，倘上訴人於七十四年二月份全勤，且從
未利用上班時間，外出辦事，其如何辦理戶籍之遷出及遷入。是上訴人上開之抗辯，
亦不能作為其於書立系爭切結書時不在場之證明。上訴人另辯稱「奉養」實為「扶養
」之意，伊在購地時，已在大溪鎮一統公司上班，為上班方便，居住於大溪鎮，不可
能在新屋鄉長期與被上訴人共同生活，從而被上訴人所言上訴人願搬回來種田，奉養
其生活為贈與條件，與事實不符云云，並舉證人即被上訴人之次女徐瑞雲證稱「上訴
人未與被上訴人約定奉養之事，伊家有六姐弟（被上訴人有二女四男），被上訴人自
己有錢，伊媽媽過世後，伊後母就搬進去住至現在，故兩造無約定奉養之事，切結書
是伊姐姐（甲○○○）與後母吵架後，伊回去勸被上訴人將權狀還上訴人，伊爸（指
被上訴人）始丟出切結書，伊事後問上訴人甲○○○，詹女說不知這回事」等語，然
查系爭切結書上記載「無條件奉養父親至百年」，係要上訴人回去與被上訴人一起共
同生活並耕種，業據證人黃桂香證述明確；證人徐進旺亦證稱「徐茂要過戶給上訴
人夫婦，但意思要他們扶養他到老，當時徐茂太太死了，他怕將來沒依靠」等語，
且參以上訴人為被上訴人之女、女婿，於系爭土地買賣之後，即遷入被上訴人之住處
並辦理戶籍登記，迄至七十七年六月一日始為遷出，有戶籍謄本可稽，衡情上訴人依
法即對被上訴人負有扶養義務，若無特別約定，應無書立系爭切結書之必要，果上訴
人非為取得該土地並履行負擔，焉有為該遷居之行為之理。故被上訴人認系爭土地為
一附有負擔之贈與，要非不可採信。至證人徐瑞雲既未參與系爭不動產買賣契約書及
切結書之簽訂，自無從了解上訴人與被上訴人間之約定，且被上訴人單獨將系爭土地
贈與予上訴人，為免其他子女異議，而內情多所保留。是上訴人上述之抗辯及證人徐
瑞雲上述之證詞，均不足採。由上可知，被上訴人已證明系爭土地為伊向徐進旺買受
後轉贈與於上訴人，並經證人黃桂香證明該切結書為真正，以及切結書內容適與被上
訴人主張上訴人取得該土地之原因相符等情以觀，足見該切結書為真正可信。上訴人
另辯稱縱使成立附負擔之贈與行為，然被上訴人既要求上訴人給付三百六十萬元作為
交換所有權狀之代價，其所負奉養義務，亦因而合意解除云云，惟系爭土地出售價格
為一百七十六萬元，如係上訴人委託被上訴人購買，上訴人焉有於八十一年二月間再
交付被上訴人三百六十萬元之代價之理？且上訴人謂訴外人徐俊糧於八十一年二月廿
二日在中壢郵局十七支局提領三百八十萬元，伊向其借用三百六十萬元與被上訴人，
固提出提款單及舉證人連秋月為證。惟證人連月秋於台灣桃園地方法院八十一年自字
第二○四號詐欺案審理時證稱「三百六十萬元是伊借給乙○○，詹某有無交給徐茂
，伊沒看見」等語，尚不足證明上訴人交付三百六十萬元與被上訴人。證人徐瑞雲雖
證稱該款有交給被上訴人云云，然據其證述系爭土地係甲○○○向徐進旺購買，而買
受價金僅為一百七十六萬元，嗣後上訴人又給付被上訴人三百六十萬元之價金，豈不
矛盾？又其證述前後不一，且上訴人乙○○陳稱「在新屋郵局出來就交給伊，然後就
一起回伊岳父家」，則上訴人所供交錢予被上訴人者，應為上訴人乙○○，與其一再
證述買土地與交錢均為伊姐即甲○○○不同，自難認定證人徐瑞雲有親見上訴人交付
三百六十萬元與被上訴人。證人徐瑞雲又證稱「戴寶賢有在場，她知道實情」，及上
訴人乙○○提出之錄音帶，其中被錄音之證人戴寶賢雖稱有看到（交付三百六十萬元
之事），但戴寶賢在上開詐欺案法院審理時，則證稱伊未見此交付三百六十萬元之事
，是證人徐瑞雲上述之證言，亦不足取。此外，上訴人又未舉證證明已交付被上訴人
三百六十萬元之事實。是上訴人抗辯其於八十一年二月間交付被上訴人三百六十萬元
，被上訴人同意返還系爭土地所有權狀，已獲被上訴人寬恕，被上訴人不得再行撤銷
贈與乙節，亦不足採。依系爭切結書之記載，系爭土地係被上訴人向徐進旺購買，贈
與登記於上訴人所有，附有上訴人須與其同住耕作及奉養被上訴人至百年之負擔。又
上訴人自七十七年六月十一日遷居桃園縣平鎮市○○路一二七號，即未與被上訴人同
住及為被上訴人耕作奉養之事實，為上訴人所不爭，且有戶籍謄本可憑。茲上訴人既
不履行，被上訴人據而撤銷贈與，請求返還原贈與財物即系爭土地，核與民法第四百
十二條第一項、第四百十九條規定並無不合。既非依同法第四百十六條第一項規定所
為之撤銷贈與，自不受該四百十六條第二項規定一年除斥期間之限制。被上訴人為自
耕農，為一有自耕能力之人，其以訴狀繕本之送達上訴人為撤銷上述贈與契約之意思
表示，即與切結書之約定相合。從而，被上訴人請求上訴人返還系爭土地，洵屬正當
，應予准許。並說明本件事證已臻明確，兩造其餘攻擊防禦方法，與判決結果不生影
響，毋庸逐一論述。爰維持第一審所為上訴人敗訴之判決，駁回其上訴，經核於法並
無違誤。又查證據之憑信力，審理事實之法院於法律所許範圍內有衡情認定之權。又
同一證人之供述，前後雖有不一之處，並非全然不能採用。原審既經調查，且依自由
心證認定證人黃桂香所為系爭切結書及其上上訴人之印文為真正之證詞為可採，予以
採取，不得謂為違法。上訴論旨仍執陳詞，並就原審取捨證據、認定事實之職權行使
，及依職權解釋契約暨就原審已論斷者，泛言未論斷，指摘原判決不當，求予廢棄，
非有理由。
據上論結，本件上訴為無理由。依民事訴訟法第四百八十一條、第四百四十九條第一
項、第七十八條，判決如主文。
中      華      民      國    八十八    年      十      月      十五    日
                              最高法院民事第二庭
                                  審判長法官  曾  桂  香
                                        法官  劉  延  村
                                        法官  徐  璧  湖
                                        法官  劉  福  聲
                                        法官  黃  秀  得
      右正本證明與原本無異
                                              書  記  官
中      華      民      國    八十八    年      十      月    二十八    日
